【裁判字號】    98,易,150
【裁判日期】    981231
【裁判案由】    恐嚇取財等
【裁判全文】
臺灣新竹地方法院刑事判決               98年度易字第150號
公  訴  人  臺灣新竹地方法院檢察署檢察官
被      告  甲○○
選任辯護人  邱鎮北律師
上列被告因恐嚇取財等案件，經檢察官提起公訴（97年度偵字第
6174號），本院判決如下：
    主  文
甲○○共同犯強制罪，處有期徒刑伍月，如易科罰金，以新臺幣
壹仟元折算壹日
    事  實
一、緣羅慶增於民國67年間，因乏資金周轉，向甲○○之父張水
    泉借款新台幣（下同）20萬元，並簽發由第一商業銀行關西
    分行為付款人、支票金額各10萬元，票號分別為635934號、
    635935號之支票2 紙供擔保（下稱系爭支票），且由丙○○
    在支票背面背書，其後上開丙○○背書經塗銷。嗣甲○○取
    得上開丙○○背書已塗銷之支票，認該塗銷係丙○○以詐騙
    手段為之，丙○○並未清償支票款項，遂於97年6 月10日下
    午先行至新竹縣關西鎮○○路28號2 樓丙○○所經營網咖，
    要求丙○○清償上開向其父親所調借款項，丙○○表示需見
    到支票原本始願清償後，甲○○並於同年6 月11日下午3 時
    9 分許，持系爭支票原本2 紙至同址要求丙○○清償，遂進
    入該址辦公室內商談，甲○○邀約之「阿明（經指認為乙○○」隨後於同日下午3 時24分許亦前來上址，進入上開辦公
    室內。丙○○見系爭支票2 紙之背書已塗銷，表示其業已於
    68 年 間清償16萬元後得甲○○同意而塗銷該背書，不願再
    次清償，甲○○則堅稱支票背書係遭丙○○騙去塗銷，並要
    求丙○○支付本金20萬元外，尚應加計利息，經討價還價後
    利息以100 萬元計，共計120 萬元。甲○○唯恐丙○○反悔
    ，遂要求丙○○簽發本票，「阿明」並在旁附和欠錢要還，
    丙○○表示不願意後，甲○○遂毆打丙○○左臉部及身體等
    處，其因而受有左側臉瘀傷腫7 公分乘1 公分、右側後胸部
    瘀傷3 公分乘1.5 公分、右側手臂開放性傷口4 公分乘0.1
    公分等傷害，並向丙○○嚇稱：「如不簽立本票，就休想離
    開」，且指示「阿明」去買本票，「阿明」見上情後，明知
    丙○○並無簽本票之本意，仍與甲○○基於犯意之聯絡、行
    為之分擔，外出買本票，丙○○恐受有不利，心生畏懼，遂
    於「阿明」外出購買之本票本上，簽發發票日均為97年6 月
    11日、到期日分別為97年6 月12日、同年6 月18日，票號分
    別為CH4937 53 號、CH493755號，金額分別為20萬元及100
    萬元之本票各1 紙（下稱系爭本票），以此強暴、脅迫之方
    式，使丙○○行無義務之事，甲○○得逞後始於同日下午4
    時50分許偕同乙○○離去。丙○○隨即於同日下午6 時35分
    許抵龍潭敏盛醫院驗傷，並於同年6 月13日報警處理，始悉
    上情。
二、案經丙○○訴由新竹縣政府警察局新埔分局報告台灣新竹地
    方法院檢察署檢察官偵查起訴
    理  由
壹、程序部分：
一、被告之辯護人爭執證人丙○○於警詢及偵查中之陳述無證據
    能力：
（一）按被告以外之人，於審判外之言詞或書面陳述，除法律有
      規定者外，不得作為證據；又被告以外之人（包括證人、
      鑑定人、告訴人、被害人及共同被告等）於檢察事務官、
      司法警察官或司法警察調查中所為之陳述，與審判中不符
      ，其先前之陳述具有較可信之特別情況，且為證明犯罪事
      實存否所必要者，得為證據，刑事訴訟法第159 條第1 項
      、第159 條之2 分別定有明文。所謂「前後陳述不符」之
      要件，應就前後階段之陳述進行整體判斷，以決定其間是
      否具有實質性差異，惟無須針對全部陳述作比較，陳述之
      一部分有不符，亦屬之。是被告以外之人於檢察事務官、
      司法警察（官）調查時所為之陳述，屬傳聞證據，本無證
      據能力，惟其於審判中之陳述與警詢中之陳述相符時，即
      無上開第159 條之2 規定之適用；又若被告以外之人於審
      判中、警詢中之陳述有所不符時，必同時具備「可信性」
      及「必要性」二要件，始例外得適用上開第159 條之2 規
      定，認有證據能力，而得採為證據。而刑事訴訟法第159
      條之2 所稱「具有可信之特別情況」係屬於證據能力之要
      件，法院應比較其前後陳述時之外在環境及情況，以判斷
      何者較為可信，例如：陳述時有無其他訴訟關係人在場，
      陳述時之心理狀況、有無受到強暴、脅迫、詐欺、利誘等
      外力之干擾（法院辦理刑事訴訟案件應行注意事項第90
      項可參）。經查，證人丙○○於本院98年10月14日證述之
      內容，其中關於商談原支票債務如何清償之情節及恐嚇之
      內容，與97年6 月13日之陳述不符（見本院卷第35、43、
      44、37頁、97年度偵字第6174號卷，下稱偵卷第13、14頁
      ）；又其中關於商談原支票債務如何清償之情節、其遭毆
      打時，其員工有無進入辦公室內及恐嚇之內容為何，亦與
      同年6 月26日之陳述不符（見本院卷第35、43、44、40、
      37頁；偵卷第16、17頁）。本院審酌本事件發生迄今已逾
      年餘，而人之記憶經常隨時間之經過而遺忘，且證人亦證
      稱警詢時離事件時間比較近，記得比較清楚，時間這麼久
      了，很多事情伊不是都記得很清楚等語，另證人在警詢陳
      述時，被告並未在場應無受外力干擾之情形，且為證明本
      件犯罪存否所必要，應認證人丙○○於97年6 月13日、同
      年6 月26日警詢中之陳述有證據能力；另本院上開審理時
      證述之情節，在97年7 月12日、98年1 月17日警詢中曾陳
      述者，則屬相符，是該2 次警詢中之陳述，無證據能力。
（二）次按被告以外之人於偵查中向檢察官所為之陳述，除顯有
      不可信之情況者外，得為證據，刑事訴訟法第159 條之1
      第2 項定有明文。查刑事訴訟法第159 條之1 第2 項規定
      ，被告以外之人於偵查中向檢察官所為之陳述，除顯有不
      可信之情況者外，得為證據。立法理由係考量現階段刑事
      訴訟法規定檢察官代表國家偵查犯罪、實施公訴，依法其
      有訊問被告、證人及鑑定人之權，而實務運作時，檢察官
      偵查中向被告以外之人所取得之陳述，原則上均能遵守法
      律規定，鮮少以強暴、脅迫及其他不正之方法取得供述證
      據，其可信度極高，而有此例外之規定。是故，此項證據
      原則上具有證據能力，主張無證據能力之一方當事人須就
      「顯有不可信之情況」負舉證責任，必其舉證足以證明「
      顯有不可信之情況」，此項證據始例外不具證據能力（最
      高法院刑事判決98年度台上字第4046號判決意旨參照）；
      另刑事訴訟法第159 條之1 第2 項規定：「被告以外之人
      於偵查中向檢察官所為之陳述，除顯有不可信之情況者外
      ，得為證據。」已揭示被告以外之人於偵查中向檢察官所
      為之陳述，原則上為有證據能力，僅於顯有不可信之情況
      ，始例外否定其得為證據。是被告如未主張顯有不可信之
      情況時，檢察官自無從就無該例外情形而為舉證，法院亦
      無庸在判決中說明無例外情形存在之必要；僅於被告主張
      有例外情形而否定其得為證據時，法院始須就有無該例外
      情形予以調查審認。本件上訴人於原審之準備期日及審理
      期日，就楊天雲於偵查中之證詞，或表示不同意為證據，
      或爭執其證明力；上訴人之原審辯護人，或爭執係審判外
      陳述，或表示「沒有意見」。上訴人與其原審辯護人既未
      主張楊天雲在偵查中之陳述有何顯不可信之情況，原判決
      自無庸贅述無例外情形之存在（最高法院98年度台上字第
      3413號判決意旨參照）。又按未經當事人詰問之被告以外
      之人於偵查中向檢察官所為之陳述，依刑事訴訟法第159
      條之1 第2 項之規定，原則上屬於法律規定為有證據能力
      之傳聞證據，於例外顯有不可信之情況，始否定其證據能
      力。是被告以外之人於偵查中所為之陳述，若法院未賦予
      當事人對其詰問之機會，應認屬未經合法調查之證據，並
      非無證據能力，而禁止證據之使用。惟是否行使詰問權，
      屬當事人之自由，倘當事人於審判中捨棄詰問權，或證人
      客觀上有不能接受詰問之情形，自無不當剝奪當事人詰問
      權行使之可言。原判決援引共同被告許文聰於偵查中向檢
      察官之陳述，作為上訴人犯罪之證據，雖未能傳喚許文聰
      到庭，以使上訴人對其行使詰問權。然原判決已說明：許
      文聰自檢察官起訴後即未遵傳到庭，經第一審於92年2 月
      11日發布通緝迄今仍未緝獲，嗣經法院再三傳喚，均因通
      緝而未到庭，客觀上顯有不能使其到庭接受上訴人詰問之
      情形。而上訴人之選任辯護人於原審行準備程序時亦陳稱
      ：許文聰（於檢察官命其具保而停止羈押後）出境至泰國
      後即未再回國，而其既經法院通緝，不堅持對其詰問等語
      。則上訴人在原審既已捨棄對許文聰行使詰問之權利，原
      審即無不當剝奪其行使詰問權之可言。從而，上訴意旨指
      摘原審未傳喚許文聰到庭接受其詰問，自非適法之第三審
      上訴理由（最高法院98年度台上字第2221號判決意旨參照
      ）。則：證人丙○○於98年1 月15日、98年3 月2 日偵查
      中以告訴人身分在檢察官前之陳述，因被告及辯護人並未
      主張有何顯有不可信之情況，是對於被告有證據能力，且
      前開證人亦經檢察官聲請於本院審理時進行交互詰問，本
      院業經踐行人證之調查程序已明。被告之辯護人以該等陳
      述未經對質詰問，主張無證據能力，容有誤會（見本院卷
      第21 頁 ）。另外，告訴人丙○○於97年12月8 日經檢察
      官以告訴人身分傳喚到庭，雖經檢察官告以前曾具結仍應
      據實陳述，否則有偽證罪之追訴處罰（見偵卷第54-56 頁
      ），惟按具結應於結文內記載當據實陳述，決無匿、飾、
      增、減等語；結文應命證人朗讀；結文應命證人簽名、蓋
      章或按指印，刑事訴訟法第189 條第1 項前段、第2 項、
      第3 項定有明文。又證人、鑑定人依法應具結而未具結者
      ，其證言或鑑定意見，不得作為證據，刑事訴訟法第158
      條之3 亦規定甚詳，是檢察官以告訴人身分傳喚丙○○到
      庭後，復未踐行具結程序，難認其該次之陳述得逕行爰引
      刑事訴訟法第158 條之3 之規定為證據（最高法院98年台
      上字第1068號判決意旨可資參照），然此亦屬在檢察官面
      前所為陳述，因被告及辯護人亦未主張有何顯有不可信之
      情況，是對於被告有證據能力，且前開證人亦經檢察官聲
      請於本院審理時進行交互詰問，本院業經踐行人證之調查
      程序已明。被告之辯護人以該陳述未經對質詰問，主張無
      證據能力，容有誤會（見本院卷第21頁）。
（三）按證人、鑑定人依法應具結  而未具結者，其證言或鑑定
      意見，不得作為證據，刑事訴訟法第158 條之3 定有明文
      。又被告之反對詰問權，雖屬憲法第8 條第1 項規定「非
      由法院依法定程式不得審問處罰」之正當法律程式所保障
      之基本人權及第16條所保障之基本訴訟權，不容任意剝奪
      。但詰問權係指訴訟上被告有在公判庭當面詰問證人，以
      求發現真實之權利，應認被告具有處分權，非不得由被告
      放棄對原供述人之反對詰問權。此與證據能力係指符合法
      律所規定之證據適格，而得成為證明犯罪事實存在與否之
      證據資格，性質上並非相同（最高法院95年度台上字第66
      75號判決意旨參照）。從而，證人依法具結，其所為之證
      述即具有證據能力，至於被告之詰問權係證據能力外另一
      層次之問題。而被害人丙○○於97年11月12日於偵查中經
      檢察官以證人身分訊問，並以此身分依法具結，而向檢察
      官為陳述，已合於法定程式，自有證據能力，且前開證人
      亦經檢察官聲請於本院審理時進行交互詰問，本院業經踐
      行人證之調查程序甚明。被告之辯護人以該陳述未經對質
      詰問，主張無證據能力，容屬誤會（見本院卷第21頁）。
二、按被告以外之人於審判外之言詞或書面陳述，除法律有規定
    者外，不得作為證據，刑事訴訟法第159 條固定有明文，惟
    被告以外之人於審判外之陳述，雖不符同法第159 條之1 至
    之4 規定，而經當事人於審判程序同意作為證據，法院審酌
    該言詞陳述或書面陳述作成時之情況，認為適當者，亦得為
    證據。又當事人、代理人或辯護人於法院調查證據時，知有
    第159 條第1 項不得為證據之情形，而未於言詞辯論終結前
    聲明異議者，視為有前項之同意，此亦據同法第159 條之5
    規定明確。查本案所引用之其餘證據資料（詳後引證據），
    其中傳聞證據部分，縱無刑事訴訟法第159 條之1 至第159
    條之4 或其他規定之傳聞證據例外情形，亦因被告及其辯護
    人、檢察官或同意可作為證據使用，或未聲明異議，依刑事
    訴訟法第159 條之5 第1 項、第2 項之規定，本院審酌該證
    據作成之情況，並無不當，故其等於審判外之陳述，自得作
    為本案之證據。又按本案認定事實所引用之文書證據、物證
    等證據，並無證據證明係公務員違背法定程序所取得，亦無
    刑事訴訟法第159 條之4 之顯有不可信之情況與不得作為證
    據之情形，本院斟酌本案卷內之證據並非非法取得，亦無證
    明力明顯過低之情形，且經本院於審判期日依法進行證據之
    調查、辯論，被告於訴訟上之程序權，已受保障，前揭各該
    證據，均得採為證據，先予敘明。
貳、實體部分：
一、訊據被告甲○○矢口否認有何恐嚇取財及傷害等犯行，辯稱
    ：系爭2 紙支票之支票款丙○○尚未清償，上開支票「丙○○」背書經塗銷，係丙○○以換票為由，向伊父親拿回支票
    後擅自塗銷背書，伊於97年6 月11日係一個人前往丙○○指
    定之地點商談支票債務，該地點為丙○○經營之網咖，伊豈
    會對丙○○為傷害或恐嚇行為，且本票係丙○○請其員工拿
    進網咖辦公室的云云。經查：
（一）被告因其父親與證人丙○○間之支票債務，於97年6 月10
      日即先前往證人丙○○經營之上址網咖與證人丙○○商談
      ，證人丙○○除要求被告提出支票原本外，並稱系爭支票
      款，先前已委由羅吉光之人清償，將找羅吉光於翌日出面
      對質，與被告約定翌日下午再前來商談，嗣證人丙○○向
      羅吉光求證後，經羅吉光告以證人丙○○因時日久遠已不
      復記憶，羅吉光於同年6 月11日下午遂未在場，證人丙○○遂改口向被告稱係將部分支票款還給被告，被告否認後
      ，詢問證人丙○○是否向其其他兄弟清償，並經被告以電
      話向其兄弟求證不知此事後，證人丙○○即稱應該是向被
      告清償，經被告否認後，雙方討價還價後約定證人丙○○
      以120 萬元解決本件債務，其中20萬元為本金、100 萬元
      為利息一節，已據被告於本院準備程序中陳稱在卷，並與
      證人丙○○於本院審理時證述相符（見本院卷第14-15 頁
      、43-44 頁）。而被告稱系爭支票後之背書係經證人丙○○以換票為由索回後擅自塗銷，固有該二紙支票影本附卷
      可稽（見偵卷第28 -29頁），然就證人丙○○背書經塗銷
      之原因，是否如被告所辯，則無積極證據足以佐認，惟證
      人丙○○是否有以該支票款之9 成或8 成清償支票款，亦
      乏證明，此由證人丙○○於本院審理時證稱30年前把錢拿
      給被告這件事應該沒有人看到，及證人丙○○證稱清償票
      款之方式，先是稱由羅吉光出面處理，後始改稱直接交付
      被告，前後有所不一，並有於簽發本票後請人協調金額，
      亦可徵（見本院卷第41、43-44 、46頁）。從而，被告以
      該支票上曾有證人丙○○之背書認定證人丙○○與其父親
      間尚有未清償之債務，並要求67年借款後迄今之利息，經
      二人討價還價後約定以120 萬元解決，難認被告有何不法
      所有之意圖。且關於商討應以多少金額處理本件債務之過
      程中，就金額多寡部分，難認係被告強暴脅迫證人丙○○
      同意，此由證人丙○○於警詢、偵查中之證述均指證遭脅
      迫簽本票（見偵卷第14、16、17、46、92），且在本院審
      理時，問其為何要簽1 張100 萬元本票，稱是利息，問其
      為何是100 萬元，並稱時間這麼久了，就是要這麼多，問
      其談利息之情形，尚稱被告開價200 萬元，其一直跟被告
      減到120 萬元，被告說20萬元是本金，100 萬元是利息等
      語（見本院卷第36、37、44頁），均未提及就金額之合意
      係遭被告強暴脅迫所致，亦可佐認。
（二）又系爭本票係被告所帶去之穿黑襯衫男子拿進網咖辦公室
      內讓證人丙○○簽發，已據證人丙○○於警詢、偵查及本
      院審理中證稱在卷（見偵卷第20、46、57、47、81，本院
      卷第35、36頁），上情雖為被告所否認，惟拿本票進入辦
      公室讓證人丙○○簽發者，亦非證人丙○○店內員工徐盛
      國，復據證人徐盛國於97年6 月19日警詢中證稱當天是伊
      請朋友幫忙買本票後，請朋友將本票送進辦公室內等語在
      卷（見偵字第25頁），且由證人丙○○提供之監視錄影畫
      面可見，於同日15時24分18秒有一名黑襯衫男子自該監視
      錄影畫面右側出現後即往被告與證人丙○○商談之辦公室
      方向走，並有低頭迴避監視鏡頭之舉，有本院98年1 1 月
      18日勘驗筆錄及照片編號30-32 附卷可稽，而該男子即證
      人丙○○所稱被告帶去之人，亦即拿本票進入辦公室讓證
      人丙○○簽立之人（見偵卷第20頁、第57頁），並經證人
      丙○○指認為乙○○（見偵卷第81頁），且為證人徐盛國
      所稱之幫忙拿紙筆、本票進入辦公室叫「阿明」之朋友（
      見偵卷第71頁）。固然證人徐盛國證稱當天只有被告一人
      到網咖，且證人丙○○在16時許有叫伊拿紙筆進入辦公室
      ，且隔10分鐘後又叫伊去買本票，當時伊有朋友來就請朋
      友去買本票，並請伊朋友將本票送進辦公室給證人丙○○
      ；當天伊除遞茶水進入辦公室外，證人丙○○有叫伊拿紙
      筆進去，伊即叫朋友「阿明」拿進去，伊當時是在倉庫，
      打電話給「阿明」，在電話中麻煩「阿明」拿紙筆進入辦
      公室，「阿明」把東西拿進去後就出來倉庫和伊聊天，伊
      在16時8 分32秒時出來，「阿明」在倉庫那邊等伊，伊跟
      「阿明」說他先出去忙一下等語（見偵卷第25、70、71頁
      ）。惟查：
   1、證人徐盛國即監視錄影畫面中穿著黑T 恤男子、告訴人即
      穿白襯衫（白衣）男子，被告為穿紅衣之男子，分據被告
      供述、證人徐盛國證稱在卷（見偵卷第57頁、第70頁），
      並有監視錄影翻拍照片2 張（見偵卷第32頁）附卷可稽。
   2、依該監視錄影畫面翻拍照片所示：監視鏡頭係放在櫃臺右
      後方往前方錄影，畫面下方為櫃臺內部、畫面左側係櫃臺
      旁之通道，有監視錄影翻拍照片36張在卷可稽（見偵卷第
      32、33頁、本院卷第98-108頁），而證人丙○○經營網咖
      之倉庫係在櫃臺後方，面對櫃臺從右邊走進去，左側為倉
      庫，右側是辦公室，已據證人丙○○於本院審理時證述在
      卷（見本院卷第42-43 頁），並有證人丙○○、徐盛國繪
      製之該網咖平面圖共2 張在卷可稽（見偵卷第59、77頁）
      ，是該監視畫面左下角即為進入辦公室及倉庫之共同通道
      ，先予敘明。
   3、而依監視錄影畫面所示，於97年6 月11日被告於當日15
      時09分許進入後，告訴人於15時10分許亦進入，並與被告
      進入畫面左下角，證人徐盛國於15時10分42秒至11分13秒
      間在櫃臺前冰箱拿取飲料後亦進入畫面左下角，於15時50
      分48秒許，證人徐盛國自畫面左下角走出櫃臺外，從冰箱
      拿取飲料進入櫃臺，於15時51分12秒許證人徐盛國進入畫
      面左下角（第一檔案即Ch-0000-00 000000-000000-004檔
      結束）。Ch-0000-00000000-000 000-009檔自16時許開
      始，其中於16時08分30秒，證人徐盛國又出現在畫面左下
      角，16 時8分41秒證人徐盛國又進入畫面左下角，16時09
      分證人徐盛國又自畫面左下角進入櫃臺內後，自畫面上方
      離去，於16時09分45秒證人徐盛國又自畫面上方進入走入
      櫃臺內，在櫃臺內看文件，於16時13分09秒並在櫃臺內接
      待客人。於16時26分33秒證人徐盛國自畫面左下方走出
      往櫃臺前冰箱，「阿明」於16時26分35秒（勘驗筆錄誤載
      為16時25分35秒，此由擷取照片上所示時間可證）亦跟出
      在櫃臺前冰箱拿取一大一小飲料，於16時26分58秒時返回
      櫃臺旁，此時亦有人進入店內，證人徐盛國進入櫃臺結帳
      ，「阿明」自口袋內拿出皮包結帳後，「阿明」於16時27
      分22秒進入畫面左下方消失在畫面，證人徐盛國繼續留在
      櫃臺內結帳迄至16時28分28秒走出櫃臺到櫃臺前方冰箱疑
      似清點物品，於16時29分14秒再度返回櫃臺內繼續結帳至
      16時31分45秒客人離開櫃臺，但仍繼續留在櫃臺內，於16
      時33分12秒進入畫面左下角消失在畫面。證人徐盛國於
      16時33分19秒許自畫面左下方出現走入櫃臺內，於16時33
      分34秒又進入畫面左下角消失在畫面，證人徐盛國於16
      時34分30秒許自畫面左下方出現走向畫面上方，於16時34
      分40秒消失在上方畫面。證人徐盛國於16時35分22秒由上
      方畫面出現往下方畫面走，並在畫面右上角電腦處停留隨
      後並拉動電腦椅，16時35 分50 秒將電腦椅歸位後，於16
      時35分55秒許消失在畫面右上角。證人徐盛國於16時36分
      07秒自畫面右上方出現往畫面下方走，停留在櫃臺前方疑
      似清點東西，於16 時36 分29秒走入櫃臺內站立。16時
      36分49秒「阿明」側臉低頭兩手插口袋內自畫面左下方出
      現，16時36分52秒往畫面右上方冰箱處走，16時36分56秒
      又返回櫃臺前方，16時36分59秒又朝向畫面右上方冰箱處
      走，16時37分02-05 秒又返回櫃臺前方並陸續將雙手伸出
      口袋，向櫃臺內證人徐盛國伸出手，證人徐盛國並有伸手
      遞東西之動作，「阿明」轉身往畫面右方走，於16時37分
      11 秒 消失在畫面。證人徐盛國仍停在櫃臺內或站或坐
      講電話，於16時38分53秒走出櫃臺，到櫃臺前畫面右方疑
      似清點東西，於16時39分40秒返回櫃臺內，在櫃臺先拿取
      疑似便利貼紙後朝畫面左下角走去，又返回櫃臺放下，16
      時39分47秒、48秒往畫面右方翻動印表機，後於16時39分
      53 秒 走進畫面左下角消失在畫面（因身體擋住手部，無
      法見有無攜帶何物品），證人徐盛國於16時39分55秒自
      畫面左下角出現進入櫃臺內，於16時40分8 秒自櫃臺內走
      出到櫃臺前畫面右方疑似清點東西，於16時41分03秒走回
      櫃臺前低頭寫東西。16時41分8 秒「阿明」自畫面右方
      出現，低頭直接往畫面左下方走且左手拿有白色物品且未
      有與證人徐盛國打招呼之動作，於16時41分11秒證人徐盛
      國抬頭往右看，「阿明」已走到畫面左側櫃臺旁通道，證
      人徐盛國亦朝畫面左下角走，於16時41分14秒「阿明」消
      失在畫面左下角。16時41分17秒證人徐盛國則走入櫃臺內
      寫東西，於16時41分31秒自櫃臺內走出到櫃臺前畫面右方
      疑似清點東西，於16時42分07秒於走到畫面左方冰箱疑似
      清點東西，於16時42分33秒走回櫃臺前低頭寫東西，於16
      時42分44秒走回櫃臺內翻閱文件使用計算機疑似記帳，於
      16時45分03秒走出櫃臺往畫面左上方走隨即於16時45分08
      秒往畫面下方走返回櫃臺內（16時45分14秒）繼續疑似作
      帳，或有盤點零錢之動作，迄至16時49分05秒「阿明」
      低頭且手上拿有物品自畫面左下角出現走到櫃臺前方，於
      16時49分10秒至16時49分13秒右手摸頭頸，臉朝畫面左下
      角方向看並停留且左手拿有物品，16時49分14秒時被告出
      現在畫面左下角，「阿明」臉朝畫面右上角並往右上角走
      且將手上物品換到右手。16時49分16秒證人丙○○自畫面
      左下角出現到櫃臺內，被告在畫面左方櫃臺旁走道，「阿
      明」在畫面右方遭冰箱擋住部分，櫃臺內有證人丙○○、
      徐盛國，16時49分17秒「阿明」消失在畫面。16時49分
      19秒「阿明」自畫面右方出現，左手有白色長條狀物往畫
      面左下方走，與朝畫面右上方走之被告擦身而過，櫃臺內
      有證人丙○○、徐盛國，16時49分21秒「阿明」走抵櫃臺
      前攤開白色長條狀物，被告在畫面右上方回頭，16時49分
      22秒開始走向櫃臺，櫃臺內有證人丙○○、徐盛國，16時
      49分25秒被告抵櫃臺前抽煙停留，「阿明」低頭疑似在寫
      東西，櫃臺內有證人丙○○、徐盛國，16時49分58秒被告
      、「阿明」同時回頭往畫面上方走，於16時50分02秒消失
      在畫面，櫃臺內有證人丙○○、徐盛國；另外15時24分
      18秒黑襯衫男子自畫面右側出現，兩手插口袋先往畫面上
      方看後，再往畫面下方走，櫃臺內無人，於15時24分24秒
      欲往畫面左下角走時尚低頭，櫃臺內無人，於15時24分26
      秒消失在畫面左下角櫃臺內無人，有監視錄影翻拍照片4
      張、檢察官勘驗監視錄影光碟之勘驗報告、本院刑事勘驗
      筆錄及擷取之照片共32張附卷可稽（見偵卷第32-3 3、60
      -61 頁、本院卷第96-108頁）。依上開畫面及網咖相關位
      置圖以觀，被告與證人丙○○係於當日15時9 分、10分許
      進入辦公室，隨後證人徐盛國拿飲料進入畫面左下角，「
      阿明」於15時24分進入店內後直接進入畫面左下角（見上
      及擷取畫面照片編號30-32 ），證人徐盛國於15時50
      分自畫面左下角出來後，於15時51分又拿飲料進入畫面左
      下角（見上），於16時8 分許，證人徐盛國自畫面左下
      角出來後，馬上進入畫面左下角，於16時9 分許自畫面左
      下角出來後先進入櫃臺，再往櫃臺前方走去，又走回櫃臺
      內，停留在櫃臺內（見上），在16時26分許「阿明」出
      來拿2 瓶飲料向證人徐盛國結帳後進入畫面左下角（見上
      及擷取畫面照片編號1-2 ），證人徐盛國於16時28分有
      盤點物品動作後，於16時33分12秒進入畫面左下角、隨即
      在16時33分19秒又出來進入櫃臺內，於16時33分34秒又進
      入畫面左下角，於16時34分30秒又自畫面左下角出來，往
      櫃臺前方走後短暫離開畫面，又返回店內，在錄影畫面所
      及之店內活動，迄16時39分53秒進入畫面左下角，然隨即
      於16時39分55秒又進入畫面左下角到櫃臺處（見上
      及擷取畫面照片編號3-14），期間「阿明」於16時36
      分49秒自畫面左下角出來與在櫃臺處之證人徐盛國有短暫
      相互遞交東西之動作後，於16時37分11秒自其一開始進入
      該店內畫面（即畫面右方）消失（見上及擷取畫面照片
      編號3-11），「阿明」於16時41分8 秒自畫面右方再出現
      ，左手拿有白色物品，直接往畫面左下角走，未與在櫃臺
      處之證人徐盛國打招呼，於16時41分14秒消失在畫面左下
      角，證人徐盛國仍留在櫃臺處（見上及擷取畫面照片編
      號15-17 ），16時49分5 秒「阿明」自畫面左下角出現，
      且左手拿有物品，被告於16時49分14秒跟出、證人丙○○
      於16時49分16秒亦跟出，「阿明」在16時49分17秒消失在
      畫面右方，隨即於16時49分19秒又出現在畫面右方，手持
      白色長條狀物往櫃臺走，走抵櫃臺後攤開白色長條狀物低
      頭疑似寫東西，被告原往畫面右上方走，但見「阿明」回
      頭走向櫃臺時，亦再走向櫃臺，並在櫃臺前抽煙停留，嗣
      於16時49分58秒與「阿明」同時回頭往上方走，於16時50
      分02秒消失在畫面之事實（見上及擷取畫面照片編號18
      -29 ），堪以認定。
   4、證人徐盛國於97年6 月19日警詢中證稱：當時被告來時伊
      在休息，被告叫伊找老闆丙○○，伊請老闆來後，他們二
      個就進入辦公室內，伊去送茶水後回櫃臺，後來又進入辦
      公室內送茶水，就沒有再進去了（見偵卷第24頁），經核
      與前開監視錄影畫面之內容相符，而證人徐盛國於98年
      1 月5 日證稱：伊於15時11分拿飲料進入辦公室後只在裡
      面幾分鐘，即到倉庫內整理東西及抽煙，直到15時50分48
      秒出來，於15時51分又進入倉庫整理東西及抽煙，到16時
      8 分36秒又出來，足認證人徐盛國於上開期間在畫面左下
      角時，係在倉庫內整理東西及抽煙。雖證人徐盛國於97年
      6 月19日警詢中證稱：證人丙○○在16時許有叫伊拿紙筆
      進入辦公室，且隔10分鐘後又叫伊去買本票，當時伊有朋
      友來就請朋友去買本票，並請伊朋友將本票送進辦公室給
      證人丙○○，並於98年1 月5 日證稱：當天伊除遞茶水進
      入辦公室外，證人丙○○有叫伊拿紙筆進去，伊即叫朋友
      「阿明」拿進去，伊當時是在倉庫，打電話給「阿明」，
      在電話中麻煩「阿明」拿紙筆進入辦公室，「阿明」把東
      西拿進去後就出來倉庫和伊聊天，伊在16時8 分32秒時出
      來，「阿明」在倉庫那邊等伊，伊跟「阿明」說他先出去
      忙一下等語，經勾稽證人徐盛國前開證詞，上開16時39
      分49秒至16時37分11秒「阿明」自畫面左下角出現往畫面
      右方走，並消失在畫面，於上開16時41分8 秒至14秒「
      阿明」自畫面右方出現，左手並拿有白色物品進入之畫面
      ，應係證人徐盛國所稱「阿明」去買本票並拿進辦公室之
      畫面，在此前10分鐘許，除「阿明」於15時24分進入店內
      後直接進入畫面左下角、於16時26分許「阿明」自畫面左
      下角出來拿2 瓶飲料向證人徐盛國結帳後進入畫面左下角
      之情形外，並未再見有「阿明」進入畫面左下角辦公室之
      畫面，且前開二畫面中，並未見有「阿明」拿紙筆之情況
      ，況16時26分許，證人徐盛國尚與「阿明」有結飲料款之
      動作；另15時24分許，亦距「阿明」於16時41分許去買本
      票時有1 小時以上之時間，是當天證人丙○○有無請證人
      徐盛國拿紙筆進入辦公室，亦有疑慮。另外，證人徐盛國
      雖稱被告係一個人來，「阿明」係伊朋友，本票係證人丙○○叫伊去買，伊請「阿明」去買云云，然從監視錄影畫
      面觀之，「阿明」若係前往找證人徐盛國，並曾與證人徐
      盛國在倉庫內聊天，在16時9 分許證人徐盛國再度從倉庫
      出來，「阿明」並未跟出來，且在16時26分35秒至16時27
      分22秒許，「阿明」自畫面左下角出來拿2 瓶飲料向證人
      徐盛國結帳後，並未留在櫃臺處與證人徐盛國聊天，且僅
      出來不到1 分鐘即又進入畫面左下角，當「阿明」於16時
      36分49秒至37分11秒，自畫面左下角再度出來時，亦僅與
      在櫃臺處之證人徐盛國有短暫相互遞交東西之動作後，不
      到1 分鐘即消失在畫面右方出外買本票，「阿明」於16時
      41分8 秒至14秒自畫面右方出現買本票回來後，即直接往
      畫面左下角走進入辦公室，且未與在櫃臺處之證人徐盛國
      打招呼，再者「阿明」於16時49分5 秒自畫面左下角出現
      ，往櫃臺前方走後，臉係朝左下方看並停留，被告於16時
      49 分14 秒即跟出、證人丙○○於16時49分16秒亦跟出，
      「阿明」在16時49分17秒便消失在畫面右方，隨即「阿明
      」於16時49分19秒又出現在畫面右方，手持白色長條狀物
      往櫃臺走，走抵櫃臺後攤開白色長條狀物低頭疑似寫東西
      ，被告原往畫面右上方走，但見「阿明」回頭走向櫃臺時
      ，亦再走向櫃臺，並在櫃臺前抽煙停留，嗣於16時49分58
      秒與「阿明」同時回頭往上方走，於16時50分02秒消失在
      畫面，上開16時49分5 秒至50分2 秒之畫面，「阿明」自
      該畫面左下角走出後，並未與證人徐盛國有何交談、互動
      ，明顯可見「阿明」係在等待被告自畫面左下角出來，且
      當「阿明」原已走出監視畫面又再度折回櫃臺時，原往畫
      面右上方走之被告亦隨之折返櫃臺旁看「阿明」寫東西後
      再一同離開，是證人徐盛國證稱「阿明」係當天去找伊的
      朋友，並非被告邀同前往之人，顯與監視錄影畫面之客觀
      情狀不符，顯有刻意迴護被告及「阿明」之舉，尚難採信
      。從而，被告辯稱其不認識上開畫面中「阿明」之人，且
      本票係證人丙○○之員工徐盛國拿進辦公室，伊在要離開
      時又返回櫃檯，係向證人徐盛國借火點菸云云，亦不足採
      信。被告與「阿明」於97年6 月11日下午先後進入證人丙○○所經營網咖辦公室，且「阿明」於同日16時36分許自
      辦公室外出購買本票，於16時41分許攜本票返回上開辦公
      室，於16時49分許證人丙○○已簽完本票，「阿明」、被
      告、證人丙○○先後自辦公室走出後，「阿明」、被告於
      16 時50 分許離開上址網咖之事實，堪以認定。
   5、又系爭本票係在被告毆打證人丙○○左臉部、身體及恐嚇
      如不簽休想離開之強暴、脅迫情況下所簽立，復據證人丙○○於警詢、偵查中及本院審理時證稱在卷（見偵卷第14
      頁、16頁、21、45、46頁及本院卷第35、36、37頁），並
      有證人丙○○受有左側臉瘀傷腫7 公分乘1 公分、右側後
      胸部瘀傷3 公分乘1.5 公分、右側手臂開放性傷口4 公分
      乘0.1 公分等傷害之敏盛綜合醫院龍潭分院診斷證明書及
      龍潭敏盛醫院98年9 月15日九十八盛分總字第219 號函及
      檢附之病歷資料附卷可稽（見偵卷第27頁、本院卷第27-3
      0 頁），經核證人丙○○於警詢中所稱遭毆打臉部、身體
      、偵查中所稱打伊左臉、踢伊身體；拳頭打伊臉部、身體
      ，腳踢左胸部、腹部，腰碰到椅子，人跟椅子一起倒下去
      ，後腰部也有受傷及本院審理中所稱打伊左側臉、踢伊左
      腰部，踢了之後大概有倒下等節（見偵卷第14頁、46、本
      院卷第36頁），與證人丙○○所受傷勢為左側臉瘀傷腫7
      公分乘1 公分、右側後胸部瘀傷3 公分乘1.5 公分、右側
      手臂開放性傷口4 公分乘0.1 公分，受傷之部位與毆打之
      處並無矛盾之處，雖證人丙○○所指訴遭毆打之部位並未
      完全成傷，惟恰如被告所言，此場所為證人丙○○所經營
      之網咖，衡情被告所為僅須達使證人丙○○知其會動諸不
      利之舉動，而致證人丙○○內心有所畏懼即可，並避免引
      發激烈衝突，以防驚動辦公室外之店員及顧客而遭報警究
      辦，且證人丙○○係於97年6 月11日18時35分許即前往敏
      盛綜合醫院就診，距離被告離去網咖之時間甚短，並主訴
      被打，有龍潭敏盛醫院98年9 月15日九十八盛分總字第21
      9 號函及檢附之病歷資料附卷可稽（見本院卷第27-30 頁
      ），亦足堪佐認證人丙○○之指述屬實，可以採信。另證
      人丙○○於本院審理時證稱在簽本票前被告係威脅要殺人
      的話等語，與其在警訊時係稱：如不簽本票不讓其離開固
      有所不一，惟證人丙○○在回答該問題時已先證述時間太
      久伊忘記了，才又證稱「就是要殺我的話都有」（見本院
      卷第37頁），觀以證人在97年11月12日尚證稱伊簽發一張
      20萬元本票、一張200 百萬元本票（見偵字第46頁），在
      該筆錄簽名後，其後才又改稱伊簽給被告分別是100 萬元
      、20萬元本票（見偵卷第48頁），證人丙○○對於簽發本
      票金額多寡之如此重大事項，於97年11月12日時雖有記憶
      錯誤之情形，惟其確實有簽發本票一節卻屬不爭之事實，
      是證人丙○○雖於本院審理時證稱被告所為恐嚇的話是要
      殺伊云云，並無礙其警詢中多次證述：如不簽本票不讓其
      離開一節之可信性。又證人丙○○曾於97年6 月6 日證稱
      ：被告打伊時，伊有求救，徐盛國有進來擋，但徐盛國看
      伊沒再被打就又出去櫃臺了（見偵卷第17頁）、於97年11
      月12日證稱：在與被告談時，徐盛國有進來，但徐盛國與
      被告同夥，徐盛國一定不會說，徐盛國有看到被告要打伊
      ，徐盛國有勸架，但是他在上班，所以沒有在辦公室待很
      久（見偵卷第46頁），惟證人徐盛國僅證述曾進入辦公室
      2 次送茶水，而觀以前開監視錄影畫面及「阿明」於16時
      36分許自辦公室出來前去買本票之時間點，證人徐盛國於
      16時9 分45秒許自畫面左下角出來後，即在櫃臺處及監視
      錄影畫面所及範圍內活動，直到16時33分12秒進入左下角
      畫面、於7 秒後之16時33分19秒又自畫面左下角出現，於
      16秒後之16時33分34秒又進入左下角畫面，於7 秒後之16
      時33分40秒又出來（見上開），證人徐盛國僅短短進
      入畫面左下角裡各7 秒鐘，該短暫之7 秒鐘是否進入辦公
      室內及能否為證人丙○○所為之「進來擋」、「勸架」容
      有疑義，且證人丙○○於本院審理時復已改稱：在伊跟被
      告爭吵很激烈時，徐盛國有進來過，當時被告還沒打伊，
      打伊之後徐盛國有沒有進來過伊不記得了，是難認證人徐
      盛國有目睹證人丙○○遭被告毆打一節，固然如此，惟依
      監視錄影畫面觀之，在同日16時8 分36秒前證人徐盛國除
      進入辦公室遞2 次茶水外，其餘時間均在倉庫裡，於16時
      9 分45秒自畫面左下角出來後即在櫃臺處及錄影畫面所及
      之範圍內活動，證人徐盛國能否聽見辦公室內肢體衝突之
      毆打情狀，容有可疑，況且被告身在證人丙○○之網咖內
      ，其在對證人丙○○恐嚇言語時，亦不至於目無法紀大聲
      咆哮為之，此由證人徐盛國於97年6 月19日警詢中證稱：
      當天他們兩人進入後關上木門，關上木門後就聽不是很清
      楚辦公室內的聲音（見偵卷第24頁）可佐，是亦不足以為
      被告有利之證明。另證人徐盛國證稱被告與證人丙○○從
      辦公室出來時有說有笑一情，此由本院擷取之照片編號21
      -2 8中，固可看見被告與證人丙○○有交談之畫面，然證
      人丙○○自畫面左下角出來後即進入櫃檯內與證人徐盛國
      站一起，並未有禮貌性送客到門口之舉，僅目送被告及「
      阿明」離去，甚至在被告及「阿明」再度返回櫃檯前時，
      亦未迎上前去或湊頭過去櫃檯前看「阿明」在櫃檯上寫什
      麼，有照片編號21-28 附卷可稽（見本院卷第104-107 頁
      ），是證人徐盛國證述被告與證人丙○○從辦公室出來有
      說有笑一節，與監視錄影畫面亦不相符，尚難盡信。被告
      雖另辯稱：剛開始證人丙○○是拿紙叫伊寫，伊說沒讀書
      不會寫，就叫證人丙○○寫，證人丙○○問抬頭怎麼寫，
      伊說不知道，證人丙○○說那寫本票比較方便云云（見本
      院卷第138 頁），惟證人丙○○原係認為系爭支票款已清
      償，背書始經塗銷，在其對於支票款之清償心中尚有存疑
      時，是否會如被告所辯自動提出簽立本票一節，已不無疑
      義，參以證人丙○○所簽發之本票係「阿明」買回拿進辦
      公室，且「阿明」係被告所邀約前往之人，被告卻始終否
      認上情，更見被告對於證人丙○○如何簽發本票一節並未
      吐露實情，而有避重就輕之嫌，其所辯證人丙○○係為方
      便而自動提議簽發本票一事，不足採信。此外，被告翌日
      一人獨自拿20萬元本票，前往證人丙○○之網咖欲兌現，
      證人丙○○並找4 、5 個人在網咖辦公室等待被告一節，
      雖分據被告及證人丙○○供稱及證稱相符在卷（見本院卷
      第16、42頁），惟被告隻身前往，並不足以推認97年6 月
      11日證人丙○○簽發本票係出於自願，此由證人丙○○反
      而糾眾以待，亦不無唯恐被告再帶人一同前來強行索債自
      明。
   6、再系爭本票係「阿明」自辦公室出去自外面買回來讓證人
      丙○○簽發，且「阿明」係被告邀約前往證人丙○○網咖
      辦公室，離去時，「阿明」並手持本票本與被告一起離開
      ，已如上述，參以證人丙○○於97年6 月13日警詢中證稱
      ：「我因害怕甲○○會對我不利，所以不得已才簽立本票
      給甲○○，當時有帶1 位朋友，但沒有對我做任何動作，
      也沒有持任何武器」、97年6 月26日證稱：「因甲○○叫
      我簽本票，我不簽他就打我，及表示我不簽本票的話就休
      想離開，那時我們是坐著在談支票背書已塗銷的事，後來
      他要我簽本票，我要起身離去他就掐我的頸部及打我不讓
      我離開辦公室」等語、97年11月12日偵查中證稱：「甲○○的小弟進進出出，主要是甲○○跟我談，我看該背書已
      劃掉，他說支票是被我騙去拿去畫掉，甲○○就打我左臉
      、踢我身體，拿酒瓶作勢要打我，他說欠他錢要簽本票，
      他叫他的小弟去買本票，我因怕被打死就簽了... 」、97
      年12月8 日證稱：「穿黑色襯衫好像是羅明財，他是後來
      才進來的，他是拿本票進來的人，也有看到我被甲○○打
      」、98年1 月15日偵查中證稱：「乙○○有到我與甲○○
      談話的辦公室裡面，並且在甲○○打我時在旁邊助勢，說
      欠錢要還，當時甲○○打我三次以上，乙○○在旁邊有看
      到，甲○○還有拿瓶子作勢要打我的頭，後來甲○○叫他
      去買本票... 」、98年3 月2 日偵查中證稱：「甲○○打
      我三、五次，乙○○有看到甲○○打我一次，但是他們是
      同夥，看到也不會講」（見偵卷第14、46、57、81、92頁
      ）、於本院審理時證稱：「（被告的小弟是一進來就叫你
      簽本票還是後來才叫你簽？）我後來被打得受不了，那個
      小弟才到外面拿本票進來。」（見本院卷第36頁）等語，
      依前開情形觀之，「阿明」在網咖辦公室內已目睹被告毆
      打證人丙○○以使證人丙○○簽發本票，其並聽從被告指
      示去買本票以供證人丙○○簽發，「阿明」就以強暴、脅
      迫之方式使證人丙○○簽立本票之行無義務之事，與被告
      有犯意之聯絡與行為之分擔，亦堪認定。
   7、綜上所論，被告上開所辯，不足採信。公訴人聲請將被告
      送測謊，本院認已無調查此證據之必要，併此敘明。本件
      事證明確，被告強制罪之犯行，堪以認定，應依法論科。
二、按刑法第346 條第1 項之恐嚇取財罪，係以意圖為自己或第
    三人不法所有為構成要件之一，若僅以恐嚇方法使人交付財
    物，而並無不法所有之意圖者，縱令其行為或可觸犯他項罪
    名，要無由成立本條之恐嚇取財罪（最高法院24年度上字第
    3666號判例、82年度臺上字第3071號裁判、84年度臺上字第
    4566號裁判意旨均可參照）。且刑法第304 條第1 項之強制
    罪，與刑法第346 條第1 項之恐嚇取財罪，其構成要件迥然
    不同，前者無不法所有之意圖，後者則以意圖自己或第三人
    之不法所有為前提條件（最高法院69年臺上字第31 41 號判
    決要旨參照）。又按刑法第304 條之強暴、脅迫，祇以所用
    之強脅手段足以妨害他人行使權利，或足使他人行無義務之
    事為已足，並非以被害人之自由完全受其壓制為必要；又刑
    法第305 條之恐嚇危害安全罪，則係指單純以將來加害生命
    、身體、自由、名譽、財產之事，恐嚇他人致生危害於安全
    者而言，如對於他人之生命、身體等，施以現實之強暴、脅
    迫手段等危害要挾，使人行無義務之事或妨害人行使權利，
    即應構成刑法第30 4 條 之強制罪，縱有恐嚇行為，亦僅屬
    犯強制罪之手段，無更論以恐嚇危害安全罪之餘地，最高法
    院復有28年上字第3650號判例及84年度臺非字第194 號判決
    供參。經查：被告要求證人丙○○簽發系爭本票之緣由，係
    為處理被告與其父親67年間支票款一事，業經本院貳、一、
     (一) 認定如上，是被告並無不法所有之意圖，自與恐嚇取
    財罪之構成要件不合。又被告以毆打及恫稱證人丙○○「如
    不簽立本票，就休想離開」之強暴、脅迫方式，逼使證人丙○○簽立本票之行為，是核被告所為，應係犯刑法第304 條
    第1 項之強制罪。公訴意旨認被告係犯同法第346 條第1 項
    之恐嚇取財罪，應有未合，惟基本事實相同，本院自得變更
    起訴法條予以審判。且其中之傷害行為、恐嚇行為，揆諸前
    開判例及判決意旨，要屬犯強制罪之手段，無更論以傷害罪
    之餘地，公訴意旨另認被告涉犯刑法第277 條第1 項之傷害
    罪，亦容有未洽。被告與「阿明」（雖經證人丙○○指認為
    乙○○，惟因傳喚未到案，是否確為乙○○尚有疑慮）就上
    開強制被害人丙○○簽立本票之犯行有犯意聯絡、行為分擔
    ，為共同正犯。爰審酌被告不思以正當手段向他人催討債務
    ，竟以毆打、恐嚇他人之強暴、脅迫手法，逼迫被害人丙○○簽發本票清償債務，造成被害人心理上之恐懼感非輕，犯
    後亦否認犯行，態度非佳，且被告亦有妨害自由、恐嚇取財
    等前科，有臺灣高等法院被告前案紀錄表1 份在卷可參，素
    行不佳，惟衡以被害人丙○○所受傷勢非重、被告犯罪手段
    尚非殘暴，被告之學歷為高中肄業，從事園藝工作，月薪3
    萬餘元，經濟狀況尚可等智識、教育程度及經濟狀況等一切
    情狀，量處如主文所示之刑，並諭知易科罰金之折算標準，
    以資懲儆。
三、至於，（一）被告行為後，刑法第41條第2 項至第8 項雖業
    於97年12月30日修正，經總統於98年1 月21日公布，並於98
    年9 月1 日施行。而按行為後法律有變更者，適用行為時之
    法律，但行為後之法律有利於行為人者，適用最有利於行為
    人之法律，刑法第2 條第1 項定有明文，係採從舊從輕之原
    則。而所謂法律有變更，係指足以影響行為之可罰性範圍及
    其法律效果之法律修正而言，易科罰金、易服勞役之折算標
    準及其期限涉及裁量權之行使，屬於科刑規範事項，其折算
    標準於裁判時並應於主文內諭知，與一般純屬執行之程序有
    別，是如新舊法對易科罰金、易服勞役之折算標準及期限各
    有不同時，應依前揭規定，比較適用最有利於行為人之法律
    ，有最高法院96年度臺非字第58號、第234 號判決可資參照
    。惟有關易服社會勞動折算標準為6 小時折算1 日，期限為
    最長1 年，修正後刑法第41條第2 項、第3 項、第5 項已定
    有明文，其標準係屬固定，並不涉及法院裁量權之行使，非
    屬科刑規範事項變更，自不生新舊法比較之問題，故本案無
    刑法第2 條法律變更規定之適用。（二）又依修正後刑法第
    41條第2 項規定：「依前項規定得易科罰金而未聲請易科罰
    金者，得以提供社會勞動6 小時折算1 日，易服社會勞動」
    。而刑法施行法第3 條之2 規定：「刑法第41條及第42條之
    1 之規定，於中華民國98年9 月1 日刑法修正施行前已裁判
    確定之處罰，未執行或執行未完畢者，亦適用之」，其立法
    理由謂：「依刑法第41條規定聲請易服社會勞動者，因條文
    已明定以社會勞動6 小時折算徒刑或拘役1 日，與易科罰金
    應於裁判主文諭知折算標準之情形不同，無須於裁判主文諭
    知…至於可否易服社會勞動，與可否易科罰金相同，皆屬於
    執行事項，非裁判量刑事項，故98年9 月1 日刑法修正施行
    前已裁判確定之處罰，未執行或執行未完畢者，無庸再向法
    院聲請裁定諭知折算標準」。準此，本件有修正後刑法第41
    條第2 項之適用，是被告若未聲請易科罰金，依法得以提供
    社會勞動6 小時折算1 日，易服社會勞動，惟無須於本判決
    主文諭知。（三）又刑法第41條、刑法施行法第10條，復於
    98年12月30日修正公布施行；並增訂刑法施行法第3 條之3
    ，且於98年12月30日公布施行，依修正刑法施行法第10條第
    2 項規定：「刑法修正條文及本法修正條文，除另定施行日
    期者外，自公布日施行。」及刑法施行法第3 條之3 規定：
    「刑法第41條及第42條之1 之規定，於中華民國98年12月15
    日刑法修正施行前已裁判確定之處罰，未執行或執行未完畢
    者，亦適用之。」，本件修正刑法第41條第1 項雖將原「受
    6 個月以下有期徒刑」修正為「受6 月以下有期徒刑」，但
    依立法理由所載僅為求用語統一；另修正刑法第41條第1 項
    但書雖將「確因不執行所宣告之刑」，難收矯正之效或難以
    維持法秩序者，不在此限，修正為「但易科罰金」，難收矯
    正之效或難以維持法秩序者，不在此限；另將刑法第41條第
    4 項：前2 項之規定，因身心健康之關係，執行顯有困難者
    ，或「確因不執行所宣告之刑」，難收矯正之效或難以維持
    法秩序者，不適用之，修正為：前2 項之規定，因身心健康
    之關係，執行顯有困難者，或「易服社會勞動」，難收矯正
    之效或難以維持法秩序者，不適用之，依其立法理由謂：確
    因不執行所宣告之刑，難收矯正之效或難以維持法秩序者，
    同為不得易科罰金與不得易服社會勞動之事由，造成因該事
    由而不得易科罰金者，亦應不得易服社會勞動。惟不適於易
    科罰金者，未必不適於易服社會勞動。爰將現行第1 項及第
    4 項「確因不執行所宣告之刑」之規定，分別修正為「易科
    罰金」及「易服社會勞動」觀之，應係將「確因不執行所宣
    告之刑」明文化，分別係指「易科罰金」（第1 項）及「易
    服社會勞動」（第4 項），是本件被告得易科罰金之條件及
    折算標準均不生法律變更情事，不生新舊法比較問題，併予
    敘明。
四、末以，未扣案之本票2 張，為被告與共犯「阿明」犯罪所得
    之物，且經交付而屬被告所有，然為被害人丙○○與被告間
    民事債務之相關證物，爰不予宣告沒收，附此敘明。
據上論斷，應依刑事訴訟法第299 條第1 項前段、第300 條，刑
法第28條、第304 條第1 項、第41條第1 項前段，刑法施行法第
1 條之1 ，判決如主文。
本案經檢察官陳建文到庭執行職務。
中    華    民    國    98    年    12    月    31    日
                  刑事第五庭    審判長法  官  黃惠玲
                                      法  官  蔡欣怡
                                      法  官  林佑珊
以上正本證明與原本無異。
如不服本判決應於收受判決後10日內向本院提出上訴書狀，並應
敘述具體理由。其未敘述上訴理由者，應於上訴期間屆滿後20日
內向本院補提理由書(均須按他造當事人之人數附繕本)「切勿逕
送上級法院」。
中    華    民    國    98    年    12    月    31    日
                                      書記官  張懿中
附錄本判決論罪法條
中華民國刑法第304條
以強暴、脅迫使人行無義務之事或妨害人行使權利者，處3 年以
下有期徒刑、拘役或300 元以下罰金。
前項之未遂犯罰之。

司法院資訊處製作；財團法人民間司法改革基金會備份。
